【裁判字號】    91,重上國,5
【裁判日期】    951031
【裁判案由】    國家賠償
【裁判全文】
臺灣高等法院臺中分院民事判決         91年度重上國字第5號
上  訴  人  合作金庫商業銀行股份有限公司
法定代理人  甲○○
訴訟代理人  王永春律師
複  代理人  鐘為盛律師
複  代理人  王銘助律師
被  上訴人  彰化縣二林地政事務所
法定代理人  乙○○
訴訟代理人  莊崇意律師
上列當事人間請求國家賠償事件，上訴人對於中華民國91年6月
28日臺灣彰化地方法院91年度重國字第1號第一審判決提起上訴
，本院於95年10月17日言詞辯論終結，判決如下：
    主  文
原判決關於駁回上訴人後開第二項請求之部分，及該部分假執行
之聲請並訴訟費用負擔之裁判均廢棄。
被上訴人應給付上訴人新台幣玖佰柒拾萬元及自民國90年11月27
日起至清償日止按年息百分之5計算之利息。
其餘上訴駁回。
第一、二審訴訟費用由上訴人負擔十分之一，餘由被上訴人負擔
。
本判決第二項，於上訴人提供新台幣佰貳拾萬仟元為被上
訴人預供擔保後，得假執行。
    事實及理由
壹、程序事項：
一、按法人因合併而消滅者，訴訟程序在因合併而設立或合併後
    存續之法人，承受其訴訟以前當然停止，民事訴訟法第169
    條第1項定有明文。查本件上訴人原為中國農民銀行股份有
    限公司（下簡稱農民銀行），因與合作金庫商業銀行股份有
    限公司（下簡稱合作金庫銀行）合併而消滅，合作金庫銀行
    為存續之公司，並已依法聲明承受訴訟在案（本院卷第102
    頁），故本件應以合作金庫銀行為上訴人，合先敘明。次按
    當事人喪失訴訟能力或法定代理人死亡或其代理權消滅者，
    訴訟程序在有法定代理人或取得訴訟能力之本人，承受其訴
    訟以前當然停止，民事訴訟法第170條定有明文。本件被上
    訴人之法定代理人原為莊幸雄，於原審變更為巫仲，已由巫
    仲依法聲明承受訴訟在案（原審卷第71頁），嗣於本案訴訟
    繫屬期間被上訴人之法定代理人再由巫仲變更為乙○○，其
    新任之法定代理人乙○○又已依前開規定聲明承受訴訟在案
    （本院卷(二)第100頁），其承受之請求並無不合，併此敘明
    。
貳、實體事項：
一、本件上訴人於原審起訴主張：
(一)、緣訴外人林清華於民國（下同）85年9月24日提供訴外人卓
    淑惠所有坐落彰化縣芳苑鄉○○段第457之1號、第457之2號
    、第457之3號、第457之4號、第457之5號、第457之6號、第
    457之7號、第457之8號等8筆土地（下簡稱系爭8筆土地）為
    擔保品，向上訴人借款新台幣（下同）970萬元，但因被上
    訴人機關登記之疏失，漏將系爭8筆土地之第一順位抵押權
    人彰化銀行轉登載於各該土地登記謄本上，致上訴人不知其
    上已有彰化銀行設定之最高限額1800萬元之抵押權，而仍同
    意以系爭土地設定為上訴人設定第一順位抵押權之貸款條件
    ，核准貸放970萬元予林清華，嗣經被上訴人機關於87年5月
    21日通知上訴人系爭8筆土地之第一順位抵押權應變更為第
    二順位抵押權，上訴人始知被上訴人登記錯誤之情。
(二)、第查系爭8筆土地嗣經第一順位抵押權人彰化商業銀行聲請
    強制執行，被上訴人乃要求上訴人先於該強制執行程序中聲
    請參與分配，待執行結果再行協商賠償事宜，前農民銀行遂
    同意暫緩求償，嗣因彰化商業銀行前開執行事件，經三次拍
    賣仍無人應買，公告三個月亦無人為應買之表示，債權人亦
    未於3個月內聲請另請估價拍賣，依法已視為撤回該不動產
    之執行，且該8筆土地第3次拍賣之底價僅1516萬8千元，而
    彰化商業銀行之逾催債權，截至90年6月底為止，即高達158
    6萬3千元，已逾上開8筆擔保品之拍賣底價，據此該8筆土地
    之價值已確定無法清償第一順位抵押權人之債權，而上訴人
    之債權既因被上訴人機關登記之疏失，致僅享有第二順位抵
    押權之擔保，已無受償之可能，更無自該擔保品獲得任何清
    償之實益，其損害已確定發生，上訴人向被上訴人求償，竟
    遭被上訴人機關拒絕，惟上訴人因被上訴人所屬公務人員執
    行職務時之過失，致遭重大之損失，自可請求被上訴人賠償
    其損害，爰依國家賠償法第2條、第11條第1項及土地法第68
    條第1項前段提起本訴請求被上訴人賠償，並聲明求為判決
    ：被上訴人應給付上訴人1167萬9590元（嗣於91年3月11日
    減縮為1167萬9194元，參原審卷第170頁）及自88年3月25日
    起至清償日止，以970萬元按年息百分之11.31計算之利息暨
    自起訴狀繕本送達翌日起至清償日止，以10萬4千184元（執
    行費）按年息百分之5計算之利息。
(三)、對被上訴人抗辯之陳述：上訴人雖於87年間即受通知更正登
    記，但上訴人於90年11月27日已函覆上訴人：「請貴行就上
    述不動產拍賣取償後再依法辦理」，可見被上訴人已承認上
    訴人損害賠償請求權，僅要求前農民銀行應先就債務人林清
    華先行求償而已，再「賠償請求權，自請求權人知有損害時
    起，因二年間不行使而消滅，自損害發生時起，逾五年者亦
    同」國家賠償法第8條定有明文，查本件系爭擔保品之拍賣
    結果，係於公告期滿之翌日即90年9月22日始告確定，上訴
    人至此方知受有如前開聲明所受之損害，其2年之請求權時
    效應自90年9月23日起開始起算，而前農民銀行於91年3月11
    日即提起本件損害賠償之訴，並未逾2年之請求權時效，被
    上訴人抗辯本件已罹於時效，洵無可採。
(四)、前農民銀行雖另聲請以彰化地方法院91年執字第1224號及90
    年度執字第7254號強制執行債務人林清華之財產，但此二執
    行案號之標的物非本案系爭8筆抵押登記錯誤之不動產，此
    與本件國家賠償事件無關，且農民銀行對被上訴人之損害賠
    償權，屬上訴人之權利，不因是否另向借款債務人林清華求
    償而消滅，被上訴人以此拒絕賠償，亦屬無據。
(五)、本件因被上訴人機關疏失遺漏登記，致上訴人無法自擔保品
    獲得清償，即已對上訴人構成侵權行為而應負損害賠償責任
    ，此與債務人林清華另因借貸關係而對上訴人亦負有清償借
    款之義務，係本於個別發生之原因，而對上訴人負同一之債
    務，並因其中一人為給付，他債務人即免其責任，為不真正
    連帶債務，故不得因上訴人尚得對林清華其他財產聲請強制
    執行，而謂上訴人無損害之發生，且在上訴人未獲得林清華
    清償前，被上訴人機關亦不得主張免除給付之義務。上訴人
    另以彰化地方法院91年執字第1224號及90年執字第7254號強
    制執行債務人林清華之財產，僅為防止林清華將此部分之不
    不動產移轉予他人，不能因之即免除被上訴人因疏失所應負
    之損害賠償責任。
(六)、第查農民銀行鑑價僅對擔保品為之，並無義務對非擔保品之
    母號一一核對，被上訴人設有層層之校對人員，仍對系爭8
    筆土地登記疏漏，現竟要求上訴人需對無關借貸之擔保品審
    核，顯無理由。再者，農民銀行就系爭不動產設定抵押權之
    時間係85年9月18日，當時雖尚有洪進和、洪森喜設定之第
    一順位600萬元抵押權，但農民銀行要求債務人須將此第一
    順位抵押權塗銷，方允予借貸並核撥貸款，該600萬元之抵
    押權亦於85年9月23日即因清償而塗銷，農民銀行與林清華
    之借款期間則自85年9月24日起至87年9月24日止，實際核撥
    日亦為85年9月24日，可見本件貸款成立時（即85年9月24日
    ），依被上訴人提供之登記資料，其上已無任何抵押權，上
    訴人自應受第一順位抵押權之擔保，被上訴人抗辯上訴人之
    損失應扣除此600萬元，亦屬無據，另上訴人否認被上訴人
    所稱曾通知農民銀行對債務人其他土地先行假扣押，且本件
    係以系爭8筆土地為擔保品，是否對債務人其他財產進行假
    扣押實與本案無關，又若被上訴人認應防止債務人林清華脫
    產，亦應由被上訴人逕對林清華財產聲請為假扣押之保全程
    序，被上訴人徒以農民銀行未核對母號及未聲請就債務人其
    他財產為假扣押，謂上訴人與有過失，並主張應抵免本件損
    害賠償之請求，均屬無據。
二、被上訴人辯稱：被上訴人機關已於87年5月21日通知上訴人
    系爭八筆土地他項權利登記次序發生錯誤，上訴人遲至91年
    3月11日始提起本訴，顯已時效消滅；又縱未罹於時效，但
    系爭8筆土地至今尚未拍賣出去，且上訴人目前尚以原審91
    年執字第1224號及7254號強制執行案件執行查封債務人林清
    華之其他財產，在執行無結果以前，其損害是否發生尚未確
    定，上訴人據以提起本訴自屬無據；況上訴人於設定抵押權
    時已有第一順位抵押權人洪進和、洪森喜設定600萬元之抵
    押權，雖嗣後已塗銷，惟上訴人所受之損害應扣除此600萬
    元，且上訴人於設定登記時未就母號土地察看其登記情形，
    於被上訴人機關通知登記錯誤後，亦未就林清華其餘土地先
    予假扣押，其對於損害之擴大，亦與有過失，應全額扣除其
    請求之金額等語，並聲明：駁回上訴於第一審之訴。
三、原審法院審酌兩造攻擊防禦方法後，認第一順位抵押權人彰
    化商業銀行，於原審法院88年度執字第9303號強制執行事件
    ，對訴外人卓淑惠所有系爭8筆土地及彰化縣芳苑鄉○○段
    457地號等21筆土地聲請拍賣之結果，雖因無法拍定，而依
    法視為撤回該不動產之執行，然系爭8筆土地既尚未拍定受
    償，自無從認定第一順位債權人彰化商業銀行受償之情形，
    並據以計算上訴人確實之損害額，另原審90年執字第7254號
    、第1224號強制執行案件，又在執行中，自無從確認上訴人
    是否確實受有損害，因而判令駁回上訴人於原審之起訴。
四、上訴人對於原審上開判決結果提起上訴，嗣於本院94年9月
    29日撤回先行執行費10萬4184元及其利息部分之請求（見本
    院卷第1宗第255頁），嗣再於95年9月21日將其原請求之貸
    額本息、違約金之金額，由1167萬9194元，減縮為1032萬58
    13元（本院卷第2宗第124頁），其減縮後之上訴聲明：(一)原
    判決關於駁回上訴人後項之請求部分廢棄。(二)前項廢棄部份
    ，被上訴人應給付上訴人1032萬5813元，及其中970萬元自
    88年3月25日起至清償日止，按年息百分之11點31計算之利
    息。(三)前項判決，上訴人願供擔保，請准宣告假執行。(四)第
    一、二審訴訟費用均由被上訴人負擔。被上訴人則答辯聲明
    ：(一)上訴駁回。(二)第二審訴訟費用由上訴人負擔。
五、經本院整理兩造不爭執之事實如下：
(一)、訴外人林清華於85年9月24日，邀同訴外人洪文博，並提供
    系爭8筆土地為擔保品，向上訴人借款970萬元，而斯時林清
    華提供之系爭土地登記謄本並無登載彰化銀行有第一順位抵
    押權之情形，經被上訴人就林清華提供之系爭8筆土地完成
    上訴人為第一順位抵押權人登記後，上訴人乃核撥貸款970
    萬元予林清華，嗣後系爭8筆土地於86年4月22日，均以買賣
    為原因登記予訴外人卓淑惠名下，惟被上訴人機關於87年5
    月21日通知上訴人前開8筆土地之他項權利登記次序發生錯
    誤，而將上訴人系爭8筆土地之第一順位抵押權變更為第二
    順位抵押權（參原審卷第80頁彰化縣二林地政事務所土地登
    記通知書影本）。
(二)、彰化銀行曾對系爭8筆土地聲請拍賣，因無法拍定，上開執
    行程序業經視為撤回。
(三)、本件被上訴人發現系爭土地抵押權登記次序因分割自同地段
    457地號遺漏登記時，即於87年5月21日以二地甲字第2900號
    函告知更正登記次序，上訴人於87年5月22日收受該通知。
(四)、上訴人於87年6月1日以（八七）農員授字第058號函表示保
    留法律追訴權（參原審卷第54頁被證1）。
(五)、被上訴人就上訴人90年11月13日函請賠償一事，曾於90年11
    月27日函覆：該所前以87.6.4二地甲字第3168號函「請貴行
    參與彰化商業銀行民國87年5月5日彰院八七執全字第308號
    強制執行拍賣分配後再議有案」，且本所查封之上開假扣押
    案（執全字第308號）並未塗銷，其債權人彰化商業銀行仍
    可再申請強制執行拍賣，故仍請貴行繼續參與分配，…林清
    華君所有芳苑鄉○○段185、1770、1771地號土地，已依90.
    8.8彰化地方法院松執字第7254號函辦理查封登記在案，亦
    請貴行就上述不動產拍賣取償後再行依法辦理」（該函文內
    容，見原審卷第35頁）。
(六)、本件抵押債務人林清華於87年8月21日以買賣為原因，將其
    名下原有坐落彰化縣芳苑鄉○○段146-1、146-4、146-8號
    土地應有部分各36947分3493、36947分19122、36947分之88
    66，於同年11月26日將同段388-5號土地應有部分1440分之
    11以買賣為原因移轉登記在其妻洪玉名下、另於87年8月19
    日將坐落同段第186號、186-1號、186-2號土地應有部分各8
    分之1及坐落芳苑鄉○○段第5-4386號土地全部，以贈與為
    原因登記在洪玉名下（參本院卷2第138～182頁土地登記簿
    所載）。
(七)、依上訴人授信審核表及估價表所載：上訴人係以設定第一順
    位抵押權為條件，而核撥貸款予林清華（本院卷2第128頁）
    。
(八)、訴外人洪進和、洪森喜於85年5月22日就系爭457-1號～457-
    8號等8筆土地，設定最高限額600萬元抵押權，該600萬元最
    高限額抵押權，於85年9月16日即清償完畢，並於85年9月23
    日完成塗銷抵押權登記，本件上訴人之最高限額抵押權則於
    85年9月18日完成登記。
(九)、依上訴人撥貸申請書所示：本件貸款係於85年9月24日始行
    核撥（本院卷2第130頁）。
(十)、以上兩造不爭執之事項，並有上訴人提出之借據一紙及前揭
    彰化縣二林地政事務所二地甲字第2900、3168號函文各一件
    、土地登記謄本、土地登記簿人工謄本8紙、台灣彰化地方
    法院公告一紙、中國農民銀行員林分行（九十）農員業字第
    9006800018號函一紙、上訴人授信審核表及估價表（以上均
    為影本）等附卷足證，堪信為真正並採為本院判決之基礎。
六、兩造協議簡化之爭點：(一)上訴人之請求權是否已罹於2年請
    求權時效？被上訴人91年11月27日函覆上訴人謂「請貴行先
    行就上述不動產拍賣取償後再依法辦理」是否因承認而時效
    重新起算？(二)如時效未完成。上訴人因本件登記錯誤實際受
    有之損害額為多少？(三)上訴人依被上訴人抗辯於91年3月27
    日即將債務人林清華脫產於其配偶之情況告知上訴人，上訴
    人就林清華其他8筆土地之過戶，未行使撤銷權，是否與有
    過失？被上訴人主張此部分得全額扣抵本件上訴人所請求之
    金額，是否有據？(四)本件抵押擔保標的457-1至457-8號等8
    筆土地，係自母號即457號土地分割而增加之地號，上訴人
    於核貸時未核對457號土地之登記簿謄本是否與有過失，如
    有，其應負擔之過失比例為何？(五)被上訴人抗辯：系爭457-
    1號～457-8號等8筆土地應有部分，於本件抵押貸款之前，
    已有訴外人洪進和、洪森喜於85年5月22日設定最高限額600
    萬元抵押權，故上訴人請求賠償之金額，應扣除洪進和、洪
    森喜之600萬元抵押債權，是否有理由？茲分項說明本院判
    斷及得心證之理由如下：
(一)、本件請求權尚未罹於時效：
  1.按土地法第68條第1項規定：「因登記錯誤、遺漏或虛偽致
    受損害者，由該地政機關負損害賠償責任。」係就負責土地
    登記事務之公務員，於執行登記事項時，因錯誤、遺漏或虛
    偽，致侵害人民權益時，由該公務員所屬地政機關負損害賠
    償責任，性質上係國家賠償之特別規定，而土地法第就其請
    求權之時效，既未規定，自應適用國家賠償法第8條第1項規
    定，即自請求權人知有損害時起，因2年間不行使而消滅。
  2.被上訴人雖抗辯其於87年5月21日即函知上訴人更正登記次
    序，上訴人於87年5月22日即收受前開通知，其間上訴人雖
    曾於87年6月1日以（87）農員授字第058號函表示保留法律
    追訴權，然竟遲於91年3月11日始提起本件訴訟，顯逾2年請
    求權時效云云，然時效因承認而重新起效，民法第129條第1
    項第2款定有明文。本件上訴人雖於87年間即受通知更正抵
    押權登記順位之事，但因第一順位抵押權人彰化商業銀行已
    就包括系爭8筆土地在內之財產聲請強制執行，被上訴人乃
    於87年6月8日以二地甲字第3168號函請農民銀行「就上述不
    動產拍賣取償並參與彰化商業銀行強制執行拍賣分配後再議
    」（見原審卷第30頁），上訴人乃暫緩向被上訴人求償，可
    知雙方應有俟彰化商業銀行前開87年執全字第807號假扣押
    強制執行（嗣併入本案執行，案號：88年執字第9303號）之
    結果，再行結算損害之金額及賠償之默示合意。而彰化商業
    銀行前就系爭8筆土地之執行程序，係因3次拍賣均無人應買
    ，而遭視為撤回報結，是彰化銀行之拍賣結果，係於第3次
    拍賣公告應買之期限即90年9月22日屆滿後無人應買始告確
    定，則上訴人抗辯其請求權之時效，應自前開執行事件視為
    撤回之翌日即90年9月23日開始起算2年之請求權時效，核非
    無據。
  3.況上訴人就被上訴人因登記錯誤所造成之損害，除於87年間
    以前函表示保留法律追訴權外，在上述執行事件結果無法受
    償後，亦曾於90年11月13日以9006800018號函（原審卷第34
    頁）通知被上訴人：「…三因貴所作業疏失導致上訴人對林
    清華借款之債權損失，雖經積極催收，但林君仍積欠本行本
    金九七0萬元，法院執行費十萬四千五百八十元及自八十六
    年三月二十四日起至清償日止按年息百分之九. 八八計算之
    利息，另逾期在六個月以內者，按上開利率百分之十，逾期
    超過六個月者，按上開利率百分之二十計算之違約金，請貴
    行依上述金額賠償本行損失」，其函文內容既將被上訴人應
    賠償之事項及金額，具體表明，即生請求之效力，而被上訴
    人90年11月27日（90）二地甲字第6678號回文內容略以：「
    請貴行就上述不動產拍賣取償後再行依法辦理」，依其文義
    及趣旨已承認被上訴人之損害賠償請求權，而僅要求先就借
    款債務人林清華位於彰化縣芳苑鄉○○段第185、1770及177
    1號土地求償而已，屬延期清償之請求，是本件上訴人之損
    害賠償請求權，既為被上訴人前函所承認，則上訴人於91年
    3月11日提起本件損害賠償之訴，自未罹於二年請求權之時
    效，洵屬無疑。
(二)、上訴人係以第一順位抵押權為條件，而核准系爭貸款，應無
    核第二順位抵押權之可能賠償責任：
  1.經查農民銀行就本件貸款之初，係以債務人林清華提供系爭
    457之1至457之8號等8筆土地，面積共15518.76平方公尺土
    地，設定第一順位抵押權為其擔保放款之條件，始核准承作
    本件「中期發展農業專案擔保放款」一案，若非設定第一順
    位抵押權，則因與當初設定之貸款條件不符，上訴人不會同
    意核貸等情，業據上訴人提出被上訴人不爭執其真正之貸款
    申請、徵信、審核綜合表影本一份為憑（本院卷2第128頁）
    ，稽之上述審核表「徵信報告」一欄，確已載明本案擔保條
    件係：土地面積15,5818.76平方公尺，估值10,863、設定金
    額、第一順位11,640（單位均為千元），其放款審核一欄亦
    記明：「擔保條件，詳如授信報告本案擔保條件欄」，又該
    審查資料嗣經呈核，亦經相關人員批示「依右列條件核貸」
    ，其後農民銀行始依該擔保放款之條件，並於完成抵押登記
    後，於85年9月24日與林清華簽立借據及核撥款項，益證上
    訴人確係以系爭8筆土地均為本件貸款之擔保標的，且均設
    定第一順位抵押權，為本件核准貸款之條件。
  2.次查，證人即前農民銀行業務員林重嘉亦到庭證實：依照前
    農民銀行上述貸款審核綜合表之記載，係指唯有在設定第一
    順位抵押貸款之條件下，農民銀行才會准予核貸，如已設定
    第一順位之情況下，只有在借款人將第一順位抵押權清償後
    ，農民銀行才會撥款，或以轉貸方式，即撥款清償第一順位
    之債務後，有餘額才會再撥款，一般銀行之第二順位抵押權
    是指副擔保，係信用貸款，金額有限制，本件是擔保貸款，
    不是信用貸款，所以不會有第二順位貸款之問題，…只要沒
    有還清第一順位抵押借款，我們就不會貸款等語（本院卷第
    2宗第133-134頁）；參以系爭土地於本件970萬元借款核貸
    之前，雖已於85年5月22日由訴外人洪進和、洪森喜設定最
    高限額600萬元抵押權在先，但該600萬元最高限額抵押權，
    於本件借款於85年9月24日申請核撥之前，即於同年月16日
    清償完畢，並於同年85年9月23日完成抵押權塗銷登記，與
    證人林重嘉所述若係第二順位抵押權，農民銀行會要求清償
    第一順位抵押權後，再予撥款一節互核一致，可見農民銀行
    係藉由要求債務人塗銷其他先位抵押權，再行簽立借據及核
    撥貸款來確保系爭債權之優先受償權，故農民銀行基於自身
    利益之考量及降低風險起見，既要求債務人林清華清償前開
    600萬元抵押借款後，方始同意核貸系爭970萬元之借款，又
    豈有可能在彰化商業銀行之抵押借款，尤高於前開600萬元
    之情況下，即率依第二順位抵押權之條件，放貸970萬元予
    林清華，上訴人主張其不可能同意以設定第二順位抵押權為
    條件，貸款予林清華，自屬可採。
  3.又本件經兩造合意送華聲企業發展鑑定顧問公司鑑定結果，
    其鑑定理由(三)A之1已記明：「依據目前現況來說，一般銀行
    若是願意做二胎房貸，因為風險較大，其貸放成數則極為保
    守，一般是原貸款金額的一至二成或是低於一定限額之額度
    ，且其附件條件亦更趨嚴格，若是以85年來說，則銀行應是
    更趨保守，也就是承做二胎的機會應會更小，甚至趨近於零
    」其A之3.亦記載：參照彰化銀行於85年所貸放之金額及農
    民銀行於85年所貸放之金額，發現農民銀行較為保守，且當
    時經濟景氣整體表現與目前相較差異不大，故當時（85）年
    銀行會承做第二胎的機率極低（參鑑定報告書第42頁）」，
    該鑑定報告既係鑑定單位經實地調查並參酌各項統計資料而
    得，自具有一定之公信力，而得為本院判決之佐參。
  4.承上，本件農民銀行係以第一順位抵押權人為核准系爭貸款
    之擔保條件，並要求債務人先行原有抵押權後，始願承作本
    件之放貸，業如前述，而第二順位抵押權不只求償之次序，
    明顯列後於第一順位之抵押權人，其貸款之成數、金額及擔
    保條件，亦難以與第一順位抵押權之情形相提並論，從而本
    件農民銀行既自始即以設定第一順位抵押權為其擔保放款之
    條件，若謂農民銀行在得知彰化銀行為第一順位抵押權下，
    仍有可能承做第二順位抵押權之擔保放款，並同意貸放970
    萬元或若干之成數，顯失之推測，與證人林重嘉之證詞及本
    件農民實際之作業情形亦屬有間，自無可採。
(三)、本件被上訴人因登記作業之疏忽，造成本件上訴人本不可能
    核貸之情形下，誤認係第一順位抵押權而核貸970萬元，顯
    有過失：
  1.按「因登記錯誤遺漏或虛偽致受損害者，由該地政機關負損
    害賠償責任。但該地政機關證明其原因應歸責於受害人時，
    不在此限」，土地法第68條定有明文。查本件970萬元貸款
    之擔保標的，即系爭457之1～457之8號等8筆土地，乃85年4
    月25日自其母號即457號土地分割而增加之地號，於85年4月
    26日完成分割登記（見前開第9303號執行卷附457號土地登
    記簿謄本所載），在此之前彰化商業銀行，已就分割前之
    457號土地設定最高限額1800萬元之第一順位抵押權登記，
    基於抵押權之不可分性，該457號土地縱經分割而增加系爭
    457之1至457之8等8筆土地，其抵押權亦不因之而受影響（
    參民法第868條規定），竟因被上訴人之遺漏，疏未將彰化
    商業銀行之第一順位抵押權轉登載於分割增加之457之1至
    457-8號等土地，致上訴人於決定是否貸款時，誤認系爭8筆
    土地，除訴外人洪進和、洪森喜所設定最高限額600萬元抵
    押權外，別無其他之負擔，遂以設定第一順位抵押權為擔保
    條件，並於借款人實際清償前開600萬元抵押債務及塗銷該
    600萬元抵押權登記後，再於9月24日予以撥款核貸（參本院
    卷2第130頁核撥申請書所載），足證被上訴人因作業疏失，
    致登記遺漏，確係造成農民銀行之所以准貸之直接原因，二
    者間顯有相當之因果關係。
  2.綜上，本件農民銀行既係因被上訴人遺漏登記之疏失，誤以
    為自己就系爭8筆土地，係第一順位抵押權人，乃以設定第
    一順位抵押權為擔保條件，而准予核貸，但實際上卻無法享
    有第一順位優先受償之權利，且無從就已超額貸額之擔保品
    獲得求償，本件被上訴人就其登記作業之遺漏，自有過失可
    指，其過失與本件損害之發生，又有相當之因果關係，被上
    訴人就農民銀行因信賴其登記而准予貸放所造成之損失，依
    法即應負擔賠償之責。又原農民銀行之權利義務，已由本件
    上訴人概括承受，訴人就系爭970萬元借款，復未受償，是
    上訴人依據被上訴人登記遺漏之侵權事實，主張被上訴人應
    負過失之責，並請求其負擔損害賠償責任，洵屬正當，應予
    准許。
(四)、上訴人因本件登記錯誤實際受有相當於970萬元貸款之損害
    ，此部分損害賠償與債務人林清華應負之借款請求權，應屬
    不真正連帶債務：
  1.按上訴人係因被上訴人所屬承辦人員於辦理土地登記事務時
    ，應注意而未盡注意義務，漏未將彰化商業銀行於分割前
    457號土地所設定之1800萬元最高限額抵押權轉登記予分割
    增加之457之1至457之8號等8筆土地上，致於不可能承做第
    二順抵押擔保放款之情形下，誤判擔保品之價值而以第一順
    位抵押權人之地位准予核貸970萬元，斯時其損害即已發生
    ，此部分之損害賠償請求權與上訴人對原借款人及連帶保證
    人之借款返還請求權係屬不真正連帶債務之關係，並於其中
    一人清償之範圍內，另一人始免給付之責。故上訴人是否選
    擇從債務人之財產求償，及是否聲請強制執行或參與分配，
    乃其權利行使之問題，在其債權未受償以前，仍不影響其損
    害賠償請求權之行使。
  2.又查本件經送華聲公司鑑定：農民銀行因被上訴人登載之遺
    漏，致使其原登記之第一順位抵押權，變更為第二順位抵押
    權所造成之損害額為若干？亦經該鑑定報告認：以85年度來
    說，銀行會承做二胎的機會趨近於零，且銀行在承受第一順
    位和第二順位之條件並不相當，故農民銀行所損失之金額是
    從抵押設定時開始，基於損害造成的結果與地政機關登記錯
    誤具有因果關係，其損失之金額為其當時所貸放之金額，應
    為合理，此有華聲鑑定報告書一份足參，是上訴人主張其受
    有相當於貸款金額970萬元部分之損失，自屬可採。至於鑑
    定報告意見B部分，雖認上訴人之損失金額，應扣除風險承
    擔之餘額，即應計算逾放比之金額並予扣除（參鑑定報告42
    -46頁）然逾放比之計算，係就銀行每一年度通算之放呆帳
    比，為其整體放款之風險承擔，與本件個案之損害無關，故
    此部分不應扣除，上訴人得請求之損害賠償金額，自仍以相
    當於貸款之金額即970萬元，較為可採。次按農民銀行係於
    91年11月13日以第00000000008號函向被上訴人為請求，被
    上訴人則於90年11月27日回文函覆：就不動產拍賣取償後再
    依法辦理，足見證被上訴人至遲於90年11月26日前已接獲前
    項賠償，故法定遲延利息，應自90年11月27日起算。從而，
    上訴人此部分請求被上訴人應給付其970萬元及自90年11月
    27日27日按年息百分之5計算之遲延利息，核屬正當，應予
    准許。
  3.上訴人另請求已到期之利息、違約金62萬5813元（上訴人原
    請求1,875,010，扣除已由前述第1896-73號土地及522號建
    物所受償之124萬9197元，只請求62萬5813元）及自88年3月
    25日起至90年11月26日止之利息並自90年11月27日起超過過
    法定利率百分之5計算之利息部分：上訴人雖主張此部分之
    損失亦係依登記遺漏所造成之損失，然土地法第68條第2項
    就土地登記所造成之損害賠償，明定：「不得超過受損害時
    之價值」，此與一般損害賠償之債，係以填補債權人所受損
    害及所失利益為原則，顯然有別，而限於因登記錯誤或遺漏
    而生之損害為其賠償之對象，不包括受害人依通常情形，原
    得預期利益之喪失即所失利益在內，上開土地法第68條又為
    國家賠償法2條第第11條第1項之特別規定，自應優先適用。
    是上訴人此部分，既係基於於借款契約約定之利息及違約金
    而為請求，乃屬預期利益之損失，依前開說明，上訴人即不
    得向被上訴人請求賠償。
  4.第查農民銀行前就本件對於訴外人林清華之970萬元之借款
    債權，雖另於原審90年執字第7254號號就林清華所有彰化縣
    芳苑鄉○○段185、1770、17713號土地聲請強制執行，但業
    經三次拍賣無結果，及於公告三個月之特別拍賣程序，無人
    應買而被視為撤回在案，此業據上訴人陳述明確，並經本院
    調閱該執行卷查核無誤，另農民銀行聲請彰化地方法院就林
    清華所有坐落彰化縣芳苑鄉○○段1896之73號土地及彰化縣
    芳苑鄉○○段522建號建物部分予以強制執行之結果，亦僅
    受償1,249,197元，經抵充已到期之利息及違約金後，本息
    部分尚不足清償1498萬零830元，此亦有分配表影本一份附
    卷足參（本院卷第2宗第111頁），足證上訴人所受相當於
    970萬元借款金額之損失，迄未受償，故不因上訴人曾另就
    債務人其他財產聲請強制執行，而影響上訴人就本案之請求
    ，亦甚明確。
(五)、被上訴人雖又抗辯上訴人無法明其損害之發生，且系爭8筆
    土地之市價，應以執行處之鑑價或2400萬元為準，已超過彰
    化商業銀行之貸款金額，上訴人非無受擔保之利益云云，然
    查：
  1.被上訴人所稱之市價約2400萬元，依卷附審核綜合表所載，
    乃借款人林清華於申請貸款時，自行申報之價格（見本院卷
    第2宗第128頁「申請事項」一欄），缺乏客觀之依據，已無
    可採。再彰化地方法院執行處之鑑價，係於89年1月17日向
    彰化縣政府函詢，彰化縣政府則於89年2月9日函文答覆，此
    業據本院調閱前開9303號執行卷查閱無訛，是其鑑價之時間
    ，距本件貸款，相隔幾達4年之久，未必能真實反映本件不
    動產於貸款當時之市價行情，此外參諸彰化商業銀行就分割
    前457號土地之鑑價結果係1551萬9949元（見本院卷第2宗第
    56頁反面擔保品明細、第60頁抵押物鑑定總價格一欄），另
    農民銀行就系爭8筆土地之估價亦僅1086萬3132元（參本院
    卷2第129頁附中國農民銀行不動產土地估價表），均無彰化
    縣政府所鑑定高達2983餘萬元之市價行情，是彰化縣政府前
    開鑑價之結果，應不足採為本件貸款當時土地市價之依據。
  2.本件經華聲鑑定公司派員實地調查鄰近地價，及根據當地里
    鄰環境、交通情況、公共設施，使用現況，經濟型態分析及
    各項統計資料（包括房屋租金、工程物價指數、營造工程物
    價材料類指數、消費者指數、國民所得、生產毛額、公告現
    值統計分析表及市場資料、同一供需圈及鄰近地區不動產交
    易價格等），依國際估價原則，即成本估價法、市場估價法
    、所得估價法等評估推定本件本件457之1至457之8號8筆土
    地，於85年間之土地鑑定價值，係1409萬1034元（見前開鑑
    定報告第4頁），衡情華聲公司前開鑑定既係根據各項統計
    數據、土地公告現值並比較鄰近土地之交易行情而綜合研判
    ，自具有相當之公正、客觀性，而足採憑。據此，本件彰化
    商業銀行就系爭土地之估價既為1551萬9949元，其實際貸款
    之金額則為1500萬元，其設定之最高限額又高達1800萬元，
    顯已超過本件擔保品之市價，若再加上洪進和、洪森喜設定
    之最高限額600萬元，其抵押擔保之金額更高達2400萬元，
    而農民銀行就本件擔保土地之鑑價既僅1086萬3132元，其為
    避免日後無法求償之風險，又將借款金額限制在970萬元，
    其與林清華復屬初次交易（參審核表「與本行住來情形」一
    欄所載），依理農民銀行其在放貸之前，若依被上訴人土地
    登記簿之登載，得以查悉系爭8筆土地已有彰化商業銀行之
    第一順位抵押權，實際上又已貸放1500萬元，則農民銀行在
    考量彰化商業銀行所設定之擔保限額，已超過其鑑價，倘予
    放貸，幾無從系爭土地求償之情況下，應無核可第二順位抵
    押借款之可能，更遑論農民銀行自始至終均以第一順位抵押
    權為其放款之條件，是被上訴人空言辯稱農民銀行仍有受擔
    保之利益，洵無可採。
  3.被上訴人固又抗辯：系爭8筆土地雖經三次拍賣而無人應買
    應係大環境不景氣因素造成，而彰化執行處88年執字第9303
    號強制執行事件，於89年初鑑結果以每平方公尺為1500元，
    估價達2983萬8405元，即使彰化銀行以系爭土地8筆求償後
    ，上訴人仍有極大比例可以獲償，是在執行無結果前，上訴
    人即無法證明其確實受有損害，故不得向被上訴人求償云云
    ，然「不動產所有人，因擔保數債權，就同一不動產設定數
    抵押權者，其次序應登記之先後定之」、「拍賣之不動產無
    人應買或應買人所出之最高價未達拍賣最低價額，而到場之
    債權人於拍賣期日終結前聲明願承受者，執行法院應依該次
    拍賣所定之最低價額，將不動產交債權人承受，並發給權利
    移轉證書。」、「承受不動產之債權人，其應繳之價金超過
    應受分配額者，執行法院應限期命其補繳差額後，發給權利
    移轉證明」民法第865條、強制執行法第91條第1項、第94條
    第2項分別定有明文。查系爭8筆土地前經訴外人彰化商業銀
    行向台灣彰化地方法院聲請強制執行，但因無人拍定，依法
    視為撤依法視為撤而未能拍定，已據本院調閱該院88年執字
    第9303號執行卷查閱如前，依其第3次拍賣核定之底價係151
    6萬8千元，而本件第一順位抵押權人彰化商業銀行截至90年
    6月底止，其逾催之債權已高達1586萬3千元，此亦有財團法
    人金融聯合徵信中心查詢表一紙在卷可參（參原審卷第33頁
    ），足證系爭8筆土地之擔保價值已不足清償第一順位抵押
    權人之債權，上訴人縱取得第二順位抵押權，亦無從自其擔
    保標的獲償，況若非被上訴人登記之錯誤，上訴人即為系爭
    8筆土地之第一順位抵押權人，其原可選擇依本件貸款之本
    息及違約金承受系爭8筆土地而受償，而只須再繳納其間之
    差額即可，但因被上訴人登記之錯誤，造成上訴人若欲依強
    制執行法規定承受本件8筆土地，則須繳納前揭所定之第3次
    底價即1516萬8千元方得承受上開8筆土地而受償，上訴人因
    被上訴人登記錯誤而受有損害，更臻明確。被上訴人徒以因
    彰化商業銀行尚未受該8筆土地拍定受償，即無法據以計算
    上訴人確實之損害，及彰化商業銀行仍有可能就卓淑惠其他
    土地受償，如經受償，上訴人亦有可能自系爭8筆土地受償
    ，請求駁回上訴人損害賠償之請求，洵無可採。
(六)、被上訴人固又抗辯其於91年3月27日建議上訴人針對林清華
    其他未設定抵押權之十餘筆土地先扣押，但上訴人只扣押其
    中王功段第185、1770、1771地號三筆土地，嗣林清華果將
    其名下之其他8筆土地，依買賣及贈與為原因，分別過戶予
    其配偶洪玉之名下，上訴人就損害之發生與擴大顯有過失，
    故應全額抵銷其損害賠償之請求，又上訴人既未就林清華已
    移轉為洪玉名下之其他8筆土地求償及聲請強制執行，即不
    能證明有損害之發生，故不得向被上訴人為損害賠償之請求
    云云，然如前所述，上訴人對於被上訴人之損害賠償請求權
    ，於農民銀行於85年9月24日放款之當時即已成立，而債務
    人林清華、洪博文則因借貸關係，對上訴人亦負有同一清償
    債務之義務，其二者顯係本於個別不同之原因關係，而對上
    訴人負有同一之債務，為不真正之連帶債務，故不論林清華
    是否有其他財產及上訴人是否可對其聲請強制執行，在上訴
    人未受清償以前，均可選擇直接對被上訴人求償，而無就債
    務人其他財產先為假扣押或求償之義務，更不能因上訴人有
    其他求償之途徑，及可對林清華、洪博文之財產進行拍賣或
    林清華有脫產之情形，即謂上訴人與有過失，並進而主張可
    全額扣抵上訴人損害賠償之請求。從而，上訴人就系爭97 0
    萬元之借款迄今既未受償，其損害之情形即持續存在，被上
    訴人空言上訴人仍可繼續進行拍賣、且彰化商業銀行仍有可
    能對抵押物提供人卓淑惠之其他求償，如經受償上訴人亦有
    可能就系爭8筆土地受償，可見上訴人並無實際損害發生，
    核屬無據。
(七)、至被上訴人雖又辯稱農民銀行於核貸前，應查閱母號之登記
    情形，竟未為之，顯與有過失，然本件抵押擔保標的457-1
    至457-8號等8筆土地，於85年4月26日，自其母號即457號土
    地分割出來，已成為一獨立之地號，並得就該土地單獨設定
    抵押權，而無與分割前之母號土地一併設定抵押權之必要，
    第查農民銀行鑑價僅對擔保品為之，並無義務對非擔保品之
    母號一一核對，是農民銀行於85年9月13日訂立抵押權設定
    契約書及於85年9月14日送土地登記時，縱未調查與系爭擔
    保品無關之457號土地之登記情形，亦無過失可言，被上訴
    人此部分主張，委無可採。
(八)、被上訴人固又抗辯：系爭457-1號～457-8號等8筆土地應有
    部分，於本件抵押貸款之前，已有訴外人洪進和、洪森喜設
    定之最高限額600萬元抵押權，農民銀行設定系爭抵押權時
    ，該600萬元之抵押權仍未塗銷，故上訴人請求賠償之金額
    ，應扣除洪進和、洪森喜之600萬元抵押債權云云，然農民
    銀行於設定本件抵押權之日期依土地登記簿所載係85年9月
    13日送件，同年月18日完成登記（原審卷第84頁），洪進和
    、洪森喜之最高限額600萬元抵押權，則於85年9月16日因清
    償之原因，而於同年9月23日塗銷原600萬元之抵押權登記（
    參原審卷第85頁土地登記簿所載），斯時農民銀行雖已設定
    抵押權，但並未實際核撥款項，而係俟林清華清償前開600
    萬元抵押債務並完成抵押權塗銷登記之翌日，即85年9月24
    日始核可林清華借款之申請並予撥款，可見農民銀行係於上
    述600萬元抵押權貸款塗後，才行核撥，故該600萬元抵押權
    ，雖於農民銀行設定抵押權，名義上雖未塗銷，但既已無被
    擔保之債權存在，並已於申辦塗銷中，對農民銀行就抵押債
    權之擔保，即不生影響，上訴人此部分主張應扣除600萬元
    之損害賠償金額，洵無理由。
七、綜上，上訴人依國家賠償法第2條、第11條第1項及土地法第
    68條第1項前段提起本訴，請求被上訴人賠償其970萬元之損
    害賠償及自90年11月27日起至清償日止按年息百分之5計算
    之遲延利息並聲請供擔保請准宣告假執行，於法均無不合，
    應予准許。原審就此部分，逕以上訴人無法證明損害之發生
    ，而駁回其於原審之請求及假執行之聲請，尚有未洽，上訴
    意旨求予廢棄改判，核屬正當，爰判決如主文第一、二項所
    示，至其餘上訴部分，其請求並無理由，原審因之駁回上訴
    人此部分請求，其所持理由與本院雖有不同，但結論則無二
    致，其上訴為無理由，併予駁回。
八、本件判決之基礎已臻明確，兩造其餘攻擊防禦方法及舉證，
    核與判決結果不生影響，爰不另論述，併此敘明。
據上論結：本件上訴為一部有理由，一部無理由，依民事訴訟法
第450條第1項、第449條第1項、第79條但書、第390條第2項，判
決如主文。
中    華    民    國    95    年    10    月    31    日
                      民事第二庭審判長法  官  童有德
                                      法  官  翁芳靜
                                      法  官  謝說容
以上正本係照原本作成。
被上訴人得上訴。
如對本判決上訴，須於收受判決送達後二十日內向本院提出上訴
書狀，其未表明上訴理由者，應於提出上訴後二十日內向本院提
出上訴理由書 (須按他造人數附具繕本)。
上訴時應提出委任律師為訴訟代理人之委任狀。具有民事訴訟法
第四百六十六條之一第一項但書或第二項之情形為訴訟代理人者
，另應附具律師及格證書及釋明委任人與受任人有該條項所定關
係之釋明文書影本。
                                      書記官  蘇昭文
中    華    民    國    95    年    10    月    31    日
                                                      Ｈ


司法院資訊處製作；財團法人民間司法改革基金會備份。
